臺灣桃園地方法院刑事判決　　　　　　99年度審訴字第2713號
公　訴　人　臺灣桃園地方法院檢察署檢察官
被　　　告　林淑惠
上列被告因違反護照條例等案件，經檢察官提起公訴（99年度偵
字第22404 號），被告於本院準備程序進行中，就被訴事實為有
罪之陳述，經本院告知簡式審判程序意旨，並聽取當事人意見後
，本院裁定依簡式審判程序審理，判決如下：
    主  文
林淑惠共同行使偽造私文書，足以生損害於公眾及他人，處有期
徒刑肆月，減為有期徒刑貳月，如易科罰金，以銀元參佰元即新
臺幣玖佰元折算壹日，扣案如附表所示之物均沒收；又行使以變
造國民身分證所申請之護照，處有期徒刑參月，如易科罰金，以
新臺幣壹仟元折算壹日，扣案如附表編號三所示之物均沒收。應
執行有期徒刑肆月，如易科罰金，以銀元參佰元即新臺幣玖佰元
折算壹日，扣案如附表所示之物均沒收。緩刑貳年。
    事實及理由
一、犯罪事實：
  (一)林淑惠為申請護照順利出入境，竟與某真實姓名、年籍不詳
    自稱「朱先生」之成年男子（下稱「朱先生」），共同基於
    變造國民身分證以供申請護照以行使、偽造私文書以行使之
    犯意聯絡，於民國92年3 月間某日，在臺北市某不詳處所，
    以新臺幣250,000 元之代價，由林淑惠提供其個人照片2 張
    予「朱先生」，再由「朱先生」以將林淑惠照片換貼於「尤
    金花」國民身分證之方式，變造「尤金花」國民身分證1 張
    （尤金花所涉將國民身分證交付他人，以供冒名申請護照犯
    行，業經臺灣花蓮地方法院以93年度訴字第66號判決確定）
    ，藉此變造之國民身分證以供申請護照之用。續由「朱先生
    」冒用尤金花名義，於「中華民國普通護照申請書」（下稱
    護照申請書）上虛偽填載申請人為尤金花及緊急聯絡人、地
    址等內容，而偽造尤金花名義護照申請書之私文書，連同前
    揭變造之國民身分證等件，持向外交部領事事務局申辦護照
    ，而行使上開偽造之護照申請書及變造之國民身分證，使不
    知情之外交部領事事務局承辦人員誤認相片上之人為護照申
    請人，並於92年3 月3 日據以核發相片所示之人為林淑惠本
    人，但名義人為尤金花、護照號碼為000000000 號之護照予
    林淑惠，足以生損害於外交部領事事務局對於護照核發之正
    確性及尤金花；林淑惠於獲取前開以變造之國民身分證申請
    之護照後，即基於行使以變造之國民身分證所申請得之護照
    、使公務員登載不實文書之犯意，於92年4 月10日，在桃園
    縣大園鄉臺灣桃園國際機場（下稱桃園國際機場），冒用尤
    金花名義，並出示行使前開護照予通關證照查驗人員以搭機
    出境，使不知情之證照查驗人員將「尤金花」出境之不實事
    項輸入電腦，而使公務員將該不實事項登載於職務上所掌之
    內政部入出境管理局入出境電腦報表公文書上，足以生損害
    於入出境管理機關對於入出境管理之正確性及尤金花。
  (二)林淑惠另基於行使前開以變造之國民身分證所申請得之護照
    之犯意，於99年7 月30日持上開護照返國入境時，仍冒用尤
    金花名義，出示行使前開護照供證照查驗人員查驗，嗣因證
    照查驗人員發覺有異而為警當場查獲，始知上情，並扣得前
    開護照1 本。案經內政部入出境及移民署國境事務大隊移送
    臺灣桃園地方法院檢察署檢察官偵查起訴。
二、證據名稱：
  (一)被告林淑惠於警詢、檢察官偵訊及本院審理時之自白。
  (二)花蓮縣秀林鄉戶政事務所99年9 月23日秀鄉戶字第09900020
    24號函暨所檢送尤金花國民身分證申請資料、國人遺失護照
    資料查詢、旅客入出境記錄查詢、每日入出特定班機旅客名
    單查詢、外交部領事事務局99年10月28日領一字第09951451
    07號函暨所檢送尤金花及林淑惠歷次申辦護照所附申請書及
    林淑惠第000000000 號護照遺失作廢申報表等件、中華民國
    普通護照申請書、「尤金花」護照之內頁影本、外交部領事
    事務局99年11月17日領一字第0995148741號函暨所檢送法務
    部調查局東部地區機動工作組及內政部入出國及移民署國境
    事務大隊查辦有關尤金花遭冒辦護照案相關資料。
  (三)扣案「尤金花」名義之中華民國護照（護照號碼：00000000
    0 號）1 本及護照夾1 個。
三、新舊法比較：
    按「行為後法律有變更者，適用行為時之法律。但行為後之
    法律有利於行為人者，適用最有利於行為人法律。」、「本
    法總則於其他法律有刑罰或保安處分之規定者，亦適用之。
    但其他法律有特別規定者，不在此限。」，94年2 月2 日修
    正公布並於95年7 月1 日施行之刑法第2 條第1 項定有明文
    （下稱修正後刑法；修正前刑法下稱修正前刑法），查被告
    為犯罪事實欄所示之95年7 月1 日前各該犯行部分，依上開
    規定，就該部分自應為新舊刑法之比較適用；而犯罪事實欄
    所示之95年7 月1 日後之犯行，應逕適用修正後刑法規定。
    茲依修正後刑法第2 條第1 項、第11條規定，並參酌最高法
    院95年度第8 次、第21次刑事庭會議決議之新舊刑法適用原
    則，就上開各項足以影響本案行為可罰性範圍及其法律效果
    之相關新舊法律修正，比較本案新舊法律適用如下：
  (一)罰金刑之計算單位及處罰部分：刑法第33條第5 款業於94年
    2 月2 日修正公布，並自95年7 月1 日起施行；修正前刑法
    第33條第5 款規定：「罰金：1 元（按係銀元，折算為新臺
    幣3 元）以上。」，修正後刑法第33條第5 款規定：「罰金
    ：新臺幣1,000 元以上，以百元計算之。」；另95年6 月14
    日修正公布刑法施行法第1 條之1 規定：「中華民國94年1
    月7 日刑法修正施行後，刑法分則編所定罰金之貨幣單位為
    新臺幣。94年1 月7 日刑法修正時，刑法分則編未修正之條
    文定有罰金者，自94年1 月7 日刑法修正施行後，就其所定
    數額提高為30倍。但72年6 月26日至94年1 月7 日新增或修
    正之條文，就其所定數額提高為3 倍。」，現行刑法中，有
    關於罰金刑之計算單位及處罰之規定已有修正，自屬法律變
    更。因此，比較上述修正前、後之刑罰法律，自以被告行為
    時關於科處罰金刑之法律較有利於被告。
  (二)共犯部分：刑法第28條共犯之規定，於94年1 月7 日修正、
    95年7 月1 日施行前之規定為：「二人以上共同實施犯罪之
    行為者，皆為正犯。」，現行刑法之規定則為：「二人以上
    共同實行犯罪之行為者，皆為正犯。」，揆諸本條之修正理
    由係為釐清陰謀共同正犯、預備共同正犯、共謀共同正犯是
    否合乎本條規定之正犯要件。而本案被告與「朱先生」共同
    實行犯罪之行為，無論依修正前或修正後之刑法第28條規定
    ，均為正犯，應適用修正後刑法第28條規定。
  (三)牽連犯部分：刑法第55條牽連犯之規定業於94年2 月2 日修
    正公布刪除，並於95年7 月1 日施行，則被告之犯行，因行
    為後新法業已刪除牽連犯之規定，此刪除雖非犯罪構成要件
    之變更，但顯已影響行為人刑罰之法律效果，自屬法律有變
    更，經比較修正前、後之法律，修正後規定並未較有利於行
    為人，本件應依修正後刑法第2 條第1 項前段規定，適用行
    為時（即修正前）之法律。
  (四)想像競合犯部分：依被告行為時之刑法第55條規定：「一行
    為而觸犯數罪名，或犯一罪而其方法或結果之行為犯他罪名
    者，從一重處斷。」，惟95年7 月1 日修正公布施行之刑法
    第55條則規定：「一行為而觸犯數罪名者，從一重處斷。但
    不得科以較輕罪名所定最輕本刑以下之刑。」，此為法理之
    明文化，非屬法律之變更，應適用修正後刑法第55條之規定
    。
  (五)數罪併罰部分：修正前刑法第51條規定：「數罪併罰，分別
    宣告其罪之刑，依左列各款定其應執行者：」其中第5 款規
    定：「宣告多數有期徒刑者，於各刑中之最長期以上，各刑
    合併之刑期以下，定其刑期。但不得逾20年。」惟95年7 月
    1 日修正公布施行之刑法第51條第5 款則規定：「宣告多數
    有期徒刑者，於各刑中之最長期以上，各刑合併之刑期以下
    ，定其刑期。但不得逾30年。」比較結果，修正後刑法並非
    較有利於行為人，應依修正前刑法第51條第5 款規定，定應
    執行刑。裁判確定前犯數罪，其中一罪在新法施行前者，亦
    同（最高法院95年5 月23日95年度第8 次刑庭會議決議參照
    ）。是被告於刑法修正前所犯如事實欄(一)所示之罪，及於刑
    法修正後所犯如事實欄(二)所示之罪，經比較結果，應依修正
    前刑法第51條第5 款定應執行刑，較有利於被告。
  (六)易科罰金之折算標準部分：查被告行為時之刑法第41條第1
    項前段規定：「犯最重本刑為5 年以下有期徒刑以下之刑之
    罪，而受6 個月以下有期徒刑或拘役之宣告，因身體、教育
    、職業、家庭之關係或其他正當事由，執行顯有困難者，得
    以1 元以上3 元以下折算1 日，易科罰金。」，又被告行為
    時之易科罰金折算標準，並依廢止前罰金罰鍰提高標準條例
    第2 條前段規定，就其原定數額提高為1 百倍折算1 日，則
    本件被告行為時之易科罰金折算標準，應以銀元1 百元以上
    、3 百元以下折算1 日，經換算為新臺幣後，應以新臺幣3
    百元以上、9 百元以下折算一日。惟修正後刑法第41條第1
    項前段則規定：「犯最重本刑為5 年以下有期徒刑以下之刑
    之罪，而受6 個月以下有期徒刑或拘役之宣告者，得以新臺
    幣1 千元、2 千元或3 千元折算1 日，易科罰金」。比較修
    正前後之易科罰金折算標準，以修正前刑法第41條第1 項之
    規定，較有利於被告。又確定判決就被告所犯二罪關於易科
    罰金之折算標準不同時，為受刑人之利益，擇有利於受刑人
    之折算標準適用（最高法院72年度第9 次刑事庭會議決議意
    旨參照）。
四、核被告林淑惠所為，係犯刑法第216 條、第210 條之行使偽
    造私文書罪、同法第214 條之使公務員登載不實文書罪、護
    照條例第23條第2 項、第1 項之行使以變造國民身分證所申
    請之護照罪。被告與「朱先生」就前開行使偽造私文書、行
    使變造國民身分證所申請之護照罪，有犯意聯絡與行為分擔
    ，應依修正後刑法第28條論以共同正犯。被告所犯偽造私文
    書及變造國民身分證以供申請護照之低度行為，各為行使之
    高度行為所吸收，不另論罪。被告於92年間所犯上開行使偽
    造私文書、使公務員登載不實、行使以變造國民身分證所申
    請之護照罪間，有方法、目的之牽連關係，應依修正前刑法
    第55條之規定從一重之行使偽造私文書罪處斷。被告所犯犯
    罪事實(一)、(二)間，犯意個別、行為互殊，應予分論併罰。爰
    審酌被告犯罪動機、目的、手段，犯罪情節之輕重，及其犯
    後態度等一切情狀，各量處如主文所示之刑，並均諭知易科
    罰金之折算標準。又被告犯罪事實(一)部分之犯罪時間係在96
    年4 月24日以前，所犯之罪併其所科之刑，均合於減刑條件
    ，與中華民國九十六年罪犯減刑條例第2 條第1 項第3 款規
    定相符，應減其刑二分之一，並與不得減刑之罪合併定其應
    執行刑及諭知易科罰金之折算標準。又按依司法院釋字第66
    2 號解釋：「中華民國九十四年二月二日修正公布之現行刑
    法第四十一條第二項，關於數罪併罰，數宣告刑均得易科罰
    金，而定應執行之刑逾六個月者，排除適用同條第一項得易
    科罰金之規定部分，與憲法第二十三條規定有違，並與本院
    釋字第三六六號解釋意旨不符，應自本解釋公布之日起失其
    效力。」故對於數罪併罰，數宣告刑均得易科罰金，而定應
    執行之刑超過6 個月之案件，依司法院釋字第366 號、662
    號解釋意旨，仍得易科罰金，故就本件應執行刑部分亦依修
    正前刑法第41條第1 項前段規定諭知易科罰金之折算標準。
    末查，被告前未曾因故意犯罪受有期徒刑以上刑之宣告，有
    臺灣高等法院被告前案紀錄表1 份附卷可憑，其因一時失慮
    ，偶罹刑典，衡其申請護照係供自己入出國，並無另作其他
    非法用途，犯後業已坦承犯行，深具悔意，經此偵審教訓，
    當知警惕而信無再犯之虞，本院綜核各情，認所宣告之刑，
    以暫不執行為適當，爰依修正後刑法第74條第1 項第1 款之
    規定，併予宣告緩刑2 年（按修正後刑法第74條就緩刑要件
    及義務固有變更，惟非屬行為可罰性之變更，不生新舊法比
    較之問題，應逕依修正後之刑法第74條第1 項第1 款規定宣
    告之，最高法院95年第8 次刑事庭會議決議參照）。
五、至現行戶籍法第75條第1 項、第2 項固規定：「意圖供冒用
    身分使用，而偽造、變造國民身分證，足以生損害於公眾或
    他人者，處五年以下有期徒刑、拘役或科或併科新臺幣五十
    萬元以下罰金。行使前項偽造、變造之國民身分證者，亦同
    。」然查，現行戶籍法第75條第1 項、第2 項係於97年5 月
    28日始修正公布施行，而現行戶籍法第75條第1 項、第2 項
    增訂前，戶籍法並無關於偽造、變造身分證應處罰之規定，
    即被告為本件犯行時，戶籍法並無相關之處罰規定，自不能
    溯及既往而依事後修正公布施行之現行戶籍法第75條第1 項
    、第2 項規定相繩，附此敘明。
六、扣案之貼有被告照片，而以「尤金花」名義申請之護照1 本
    ，為被告所有，且為其因犯罪所得之物，業據被告於警詢、
    檢察官訊問時自承在卷，應依刑法第38條第1 項第3 款規定
    宣告沒收。另「中華民國普通護照申請書」，已於提出申請
    時交付與外交部領事事務局成為該局所有，惟其上申請人簽
    名欄內偽造之「尤金花」署押1 枚，仍應依刑法第219 條規
    定，不問屬於犯人與否宣告沒收。又變造尤金花國民身分證
    上之變造部分即所換貼之被告照片1 張，係被告所有，供變
    造國民身分證所用之物，業據被告於警詢、檢察官訊問時自
    承在卷，應依刑法第38條第1 項第2 款規定宣告沒收。至於
    除變造部分以外之尤金花國民身分證1 枚，係屬尤金花所有
    ，非被告所有，不得宣告沒收。另扣案之護照夾1 個，雖為
    被告所有，但尚非供本件犯罪所用之物，爰不為沒收之諭知
    ，併予敘明。
七、應適用之法條：刑事訴訟法第273 條之1 第1 項、第299 條
    第1 項前段、第310 條之2 、第454 條，護照條例第23條第
    2 項、第1 項，修正後刑法第2 條第1 項前段、第11條前段
    、第28條、第55條、第41條第1 項前段、第74條第1 項第1
    款、第38條第1 項第2 款、第3 款，刑法第216 條、第210
    條、第214 條、第219 條，修正前刑法第55條、第41條第1
    項前段、第2 項、第51條第5 款，廢止前罰金罰鍰提高標準
    條例第2 條，刑法施行法第1 條之1 第1 項、第2 項前段、
    第3 條之1 第3 項，中華民國九十六年罪犯減刑條例第2 條
    第1 項第3 款、第7 條、第9 條、第11條。
八、如不服本判決，得自判決送達後10日內，向本院提起上訴。
本案經檢察官呂如琦到庭執行職務。
中    華    民    國    100   年    3     月    25    日
                        刑事庭    法  官  顏世翠
以上正本證明與原本無異。
如不服本判決應於收受判決後10日內向本院提出上訴書狀，並應
敘述具體理由。其未敘述上訴理由者，應於上訴期間屆滿後20日
內向本院補提理由書( 均須按他造當事人之人數附繕本) 「切勿
逕送上級法院」。
                                  書記官  吳忻蒨
中    華    民    國    100   年    3     月    25    日
附錄本案論罪科刑依據之法條：
刑法第216 條
行使第210 條至第215 條之文書者，依偽造、變造文書或登載不
實事項或使登載不實事項之規定處斷。
刑法第210 條
偽造、變造私文書，足以生損害於公眾或他人者，處5 年以下有
期徒刑。
刑法第214 條
明知為不實之事項，而使公務員登載於職務上所掌之公文書，足
以生損害於公眾或他人者，處3 年以下有期徒刑、拘役或5 百元
以下罰金。
護照條例第23條
偽造、變造國民身分證以供申請護照，足以生損害於公眾或他人
者，處5 年以下有期徒刑、拘役或科或併科新臺幣50萬元以下之
罰金。
行使前項文書者，亦同。
將國民身分證交付他人或謊報遺失，以供冒名申請護照者，處5
年以下有期徒刑、拘役或科或併科新臺幣10萬元以下之罰金。前
項冒用名義者，亦同。
受託申請護照，明知第1 項至第4 項事實或偽造、變造或冒用之
照片，仍代申請者，處5 年以下有期徒刑、拘役或科或併科新臺
幣10萬元以下之罰金。
附表：
┌──┬─────────────────────────────┐
│編號│                         應沒收物                         │
├──┼─────────────────────────────┤
│ 一 │變造之「尤金花」名義國民身分證上變造部分即林淑惠照片壹張  │
├──┼─────────────────────────────┤
│ 二 │「中華民國普通護照申請書」上偽造之「尤金花」署押壹枚      │
├──┼─────────────────────────────┤
│ 三 │「尤金花」名義之中華民國護照（護照號碼：000000000 號）壹本│
└──┴─────────────────────────────┘